ACORDAO-COMPLETO-2418996

ACÓRDÃO 13409/2020 ATA 42/2020 - PRIMEIRA CÂMARA

VISTOS, relatados e discutidos estes autos de tomada de contas especial instaurada pela Financiadora de Estudos e Projetos (Finep) , em desfavor de Rosa Maria do Nascimento Amorim e Marcelo Jorge Gonçalves de Santana, em razão de omissão no dever de prestar contas dos recursos recebidos por meio do Convênio 22.01.0035.00, registro Siafi 414197, firmado com a Cooperativa de Consultoria e Serviços Técnicos Especializados, e que tinha por objeto o instrumento descrito como "Custos Ambientais da Desertificação no Semi-árido Brasileiro",
ACORDAM os Ministros do Tribunal de Contas da União, reunidos em sessão de 1ª Câmara, ante as razões expostas pelo Relator, em:
9.1. considerar revéis os responsáveis Rosa Maria do Nascimento Amorim (CPF XXX.232.294-XX) e Marcelo Jorge Gonçalves de Santana (CPF: XXX.430.774-XX) , para todos os efeitos, dando-se prosseguimento ao processo, com fulcro no art. 12, § 3º, da Lei 8.443/1992; 
9.2.	excluir da relação processual a Cooperativa de Consultoria e Serviços Técnicos Especializados (CNPJ 02.779.010/0001-00) ;
9.3. julgar irregulares, nos termos dos arts. 1º, inciso I, 16, inciso III, alíneas "b" e "c", e § 2º, da Lei 8.443/1992, c/c os arts. 19 e 23, inciso III, da mesma Lei, as contas dos responsáveis Rosa Maria do Nascimento Amorim (CPF: XXX.232.294-XX) e Marcelo Jorge Gonçalves de Santana (CPF: XXX.430.774-XX) , condenando-os solidariamente ao pagamento da importância a seguir especificada, atualizada monetariamente e acrescida dos juros de mora, calculada a partir da data discriminada até a data da efetiva quitação do débito, fixando-lhes o prazo de quinze dias, para que comprovem, perante o Tribunal, o recolhimento da referida quantia aos cofres do Fundo Nacional de Desenvolvimento Científico e Tecnológico, nos termos do art. 23, inciso III, alínea "a", da citada Lei, c/c o art. 214, inciso III, alínea "a", do Regimento Interno do TCU:
	Data de ocorrência
	Valor histórico (R$) 

	3/5/2001
	120.050,00

9.4. autorizar, desde logo, a cobrança judicial da dívida, caso não atendidas as notificações, na forma do disposto no art. 28, inciso II, da Lei 8.443/1992;
9.5. enviar cópia deste Acórdão à Procuradoria da República no Estado de Pernambuco, nos termos do § 3º do art. 16 da Lei 8.443/1992, c/c o § 7º do art. 209 do Regimento Interno do TCU; e
9.6. enviar cópia desta deliberação à Financiadora de Estudos e Projetos e aos responsáveis, para ciência.

Tomada de Contas Especial Financiadora de Estudos e Projetos em razão de Omissão no dever de prestar contas,  que teve como objeto CUSTOS AMBIENTAIS DA DESERTIFICAÇÃO NO SEMI-ÁRIDO BRASILEIRO.

Primeira Câmara

Financiadora de Estudos e Projetos.

3. Responsáveis: Marcelo Jorge Gonçalves de Santana (XXX.430.774-XX); Rosa Maria do Nascimento Amorim (XXX.232.294-XX).

13.1. Ministros presentes: Walton Alencar Rodrigues (Presidente), Benjamin Zymler, Bruno Dantas e Vital do Rêgo.
13.2. Ministros-Substitutos presentes: Augusto Sherman Cavalcanti (Relator) e Weder de Oliveira.

MARCELO JORGE GONÇALVES DE SANTANA

AUGUSTO SHERMAN

Adoto, como relatório, excerto da instrução elaborada por Auditor Federal lotado na Secex-TCE (peça 70) , anuída pelos dirigentes da unidade (peças 71-72) e pelo MP/TCU (peça 73) , em Parecer de quota singela da lavra do e. Subprocurador-Geral Lucas Rocha Furtado: 
	"INTRODUÇÃO
Cuidam os autos de tomada de contas especial instaurada pela Financiadora de Estudos e Projetos, em desfavor de Rosa Maria do Nascimento Amorim (CPF: XXX.232.294-XX) e Marcelo Jorge Goncalves de Santana (CPF: XXX.430.774-XX) , em razão de omissão no dever de prestar contas dos recursos recebidos por meio do Convênio 22.01.0035.00, registro Siafi 414197 (peça 5) , firmado entre o Fundo Nacional de Desenvolvimento Científico e Tecnológico e a Cooperativa de Consultoria e Serviços Técnicos Especializados, e que tinha por objeto o instrumento descrito como 'Custos Ambientais da Desertificação no Semi-árido Brasileiro	'.
HISTÓRICO
Em 4/4/2018, com fundamento na IN/TCU 71/2012, alterada pela IN/TCU 76/2016 e DN/TCU 155/2016, o dirigente da Financiadora de Estudos e Projetos autorizou a instauração da tomada de contas especial (peça 32) . O processo foi registrado no sistema e-TCE com o número 293/2018.
O Convênio 22.01.0035.00, registro Siafi 414197, foi firmado no valor de R$ 220.850,00, sendo R$ 120.050,00 à conta do concedente e R$ 100.800,00 referentes à contrapartida do convenente. Teve vigência de 30/3/2001 a 30/5/2003, com prazo para apresentação da prestação de contas em 30/5/2003. Os repasses efetivos da União totalizaram R$ 120.050,00 (peça 29) .
O fundamento para a instauração da Tomada de Contas Especial, conforme consignado na matriz de responsabilização elaborada pelo tomador de contas, foi a constatação da seguinte irregularidade: 
Não comprovação da boa e regular aplicação dos recursos recebidos da União, por meio do Convênio 22.01.0035.00, celebrado entre a Finep e a Cooperativa de Consultoria e Serviços Técnicos Especializados - Rumo XXI.
Os responsáveis arrolados na fase interna foram devidamente comunicados e, diante da ausência de justificativas suficientes para elidir a irregularidade e da não devolução dos recursos, instaurou-se a tomada de contas especial.
No relatório (peça 48) , o tomador de contas concluiu que o prejuízo importaria no valor atualizado sem juros em 15/8/2019 de R$ 365.228,12, imputando-se a responsabilidade a Cooperativa de Consultoria e Servicos Tecnicos Especializados, na condição de contratado, Rosa Maria do Nascimento Amorim, Diretora Presidente, no período de 30/3/2001 a 30/3/2003, na condição de dirigente, e Marcelo Jorge Goncalves de Santana, Ordenador de despesas, no período de 30/3/2001 a 30/3/2003, na condição de ordenador de despesas. 
Em 12/6/2019, a Controladoria-Geral da União emitiu o relatório de auditoria (peça 49) , em concordância com o relatório do tomador de contas. O certificado de auditoria e o parecer do dirigente do órgão de controle interno concluíram pela irregularidade das presentes contas (peças 50 e 51) .
Em 28/6/2019, o ministro responsável pela área atestou haver tomado conhecimento das conclusões contidas no relatório e certificado de auditoria, bem como do parecer conclusivo do dirigente do órgão de controle interno, manifestando-se pela irregularidade das contas, e determinou o encaminhamento do processo ao Tribunal de Contas da União (peça 52) .
Na instrução inicial (peça 56) , analisando-se os documentos nos autos, concluiu-se pela necessidade de realização de citação para as irregularidades abaixo: 
0. Irregularidade 1: não comprovação da boa e regular aplicação dos recursos recebidos da União, por meio do Convênio  22.01.0035.00, celebrado entre a Finep e a Cooperativa de Consultoria e Serviços Técnicos Especializados - Rumo XXI, ante a apresentação de prestação de contas financeira final incompleta dos recursos federais repassados à entidade, para o projeto descrito como 'custos ambientais da desertificação no semi-árido brasileiro'.
0. Evidências da irregularidade: documentos técnicos presentes nas peças 31, 18, 24, 7, 39, 46, 19, 25, 22, 43, 34, 6, 36, 5 e 32.
0. Normas infringidas: Constituição Federal, arts. 37, caput, e 70, parágrafo único; art. 93 do Decreto-Lei 200/1967; art. 66 do Decreto 93.872/86; art. 8º da Lei 8.443/92 e Cláusula XIV.2 do Convênio 22.01.0035.00.
0. Débito relacionado aos responsáveis Marcelo Jorge Goncalves de Santana (CPF: XXX.430.774-XX) e Rosa Maria do Nascimento Amorim (CPF: XXX.232.294-XX) :
	Data de ocorrência
	Valor histórico (R$) 

	3/5/2001
	120.050,00

1. Cofre credor: Fundo Nacional de Desenvolvimento Científico e Tecnológico.
1. Responsável: Marcelo Jorge Goncalves de Santana (CPF: XXX.430.774-XX) .
1. Conduta: apresentar de forma incompleta a documentação relativa à prestação de contas final dos recursos federais repassados por meio do instrumento em questão, deixando de comprovar a boa e regular aplicação dos recursos recebidos da União por meio da avença celebrada entre a Finep e a Cooperativa de Consultoria e Serviços Técnicos Especializados - Rumo XXI.
1. Nexo de causalidade: a apresentação incompleta da documentação da prestação de contas impediu a comprovação da regular aplicação dos recursos federais repassados, no âmbito do instrumento em questão, resultando em presunção de dano ao erário.
1. Culpabilidade: não há excludentes de ilicitude, de culpabilidade e de punibilidade; é razoável supor que o responsável tinha consciência da ilicitude de sua conduta; era exigível conduta diversa da praticada, qual seja, apresentar a prestação de contas contendo todos os documentos necessários à comprovação da regular aplicação dos recursos federais repassados, conforme estabelecido nas normas aplicáveis. 
1. Responsável: Rosa Maria do Nascimento Amorim (CPF: XXX.232.294-XX) .
2. Conduta: apresentar de forma incompleta a documentação relativa à prestação de contas final dos recursos federais repassados por meio do instrumento em questão, deixando de comprovar a boa e regular aplicação dos recursos recebidos da União por meio da avença celebrada entre a Finep e a Cooperativa de Consultoria e Serviços Técnicos Especializados - Rumo XXI.
2. Nexo de causalidade: a apresentação incompleta da documentação da prestação de contas impediu a comprovação da regular aplicação dos recursos federais repassados, no âmbito do instrumento em questão, resultando em presunção de dano ao erário.
2. Culpabilidade: não há excludentes de ilicitude, de culpabilidade e de punibilidade; é razoável supor que o responsável tinha consciência da ilicitude de sua conduta; era exigível conduta diversa da praticada, qual seja, apresentar a prestação de contas contendo todos os documentos necessários à comprovação da regular aplicação dos recursos federais repassados, conforme estabelecido nas normas aplicáveis. 
Encaminhamento: citação.
Apesar de o tomador de contas haver incluído Cooperativa de Consultoria e Servicos Tecnicos Especializado como responsável neste processo, após análise realizada sobre a documentação acostada aos autos, conclui-se que sua responsabilidade deve ser excluída, uma vez que não há evidências de que tenha tido participação na irregularidade aqui verificada.
Em cumprimento ao pronunciamento da unidade (peça 58) , foi efetuada citação dos responsáveis, nos moldes adiante:
a) Rosa Maria do Nascimento Amorim - promovida a citação do responsável, conforme delineado adiante:
	Comunicação: Ofício 5055/2020 - Seproc (peça 62) 
Data da Expedição: 3/3/2020
Data da Ciência: 7/3/2020 (peça 64) 
Nome Recebedor: Sônia Joana
Observação: Ofício enviado para o endereço do responsável, conforme pesquisa de endereço no sistema da Receita Federal.
Fim do prazo para a defesa: 21/4/2020
	
b) Marcelo Jorge Goncalves de Santana - promovida a citação do responsável, conforme delineado adiante:
	Comunicação: Ofício 5062/2020 - Seproc (peça 63) 
Data da Expedição: 3/3/2020
Data da Ciência: 9/3/2020 (peça 65) 
Nome Recebedor: Lucas de Almeida 
Observação: Ofício enviado para o endereço do responsável, conforme pesquisa de endereço no sistema da Receita Federal.
Fim do prazo para a defesa: 23/4/2020
	
 Conforme Despacho de Conclusão das Comunicações Processuais (peça 69) , as providências inerentes às comunicações processuais foram concluídas. 
 Transcorrido o prazo regimental, os responsáveis Rosa Maria do Nascimento Amorim e Marcelo Jorge Goncalves de Santana se permaneceram silentes, devendo ser considerados revéis, nos termos do art. 12, §3º, da Lei 8.443/1992.
ANÁLISE DOS PRESSUPOSTOS DE PROCEDIBILIDADE DA IN/TCU 71/2012
Apreciação do Prejuízo ao Contraditório e Ampla Defesa
 Verifica-se que não houve o transcurso de mais de dez anos desde o fato gerador sem que tenha havido a notificação dos responsáveis pela autoridade administrativa federal competente (art. 6º, inciso II, c/c art. 19 da IN/TCU 71/2012, modificada pela IN/TCU 76/2016) , uma vez que o fato gerador da irregularidade sancionada ocorreu em 31/5/2003, e os responsáveis foram notificados sobre a irregularidade pela autoridade administrativa competente desde o exercício de 2004, conforme consta das peças 18-22, 34 e 39. 
Valor de Constituição da TCE 	
Verifica-se, ainda, que o valor atualizado do débito apurado (sem juros) em 1/1/2017 é de R$ 333.871,06, portanto superior ao limite mínimo de R$ 100.000,00, na forma estabelecida conforme os arts. 6º, inciso I, e 19 da IN/TCU 71/2012, modificada pela IN/TCU 76/2016. 
OUTROS PROCESSOS/DÉBITOS NOS SISTEMAS DO TCU COM OS MESMOS RESPONSÁVEIS
Informa-se que foi encontrado processo no Tribunal com os mesmos responsáveis:
	Responsável
	Processos

	Rosa Maria do Nascimento Amorim
	Processo 008.487/1999-5 [PC, encerrado, "OF-175-99 - MCT - PRESTAÇÃO DE CONTAS DO EXERCICIO DE 1998"]

	A tomada de contas especial está, assim, devidamente constituída e em condição de ser instruída.
EXAME TÉCNICO
Da validade das notificações:
 Preliminarmente, cumpre tecer breves considerações sobre a forma como são realizadas as comunicações processuais no TCU. A esse respeito, destacam-se o art. 179, do Regimento Interno do TCU (Resolução 155, de 4/12/2002) e o art. 4º, inciso III, § 1º, da Resolução TCU 170, de 30 de junho de 2004, in verbis:
Art. 179. A citação, a audiência ou a notificação, bem como a comunicação de diligência, farse-ão:
I - mediante ciência da parte, efetivada por servidor designado, por meio eletrônico, fac-símile, telegrama ou qualquer outra forma, desde que fique confirmada inequivocamente a entrega da comunicação ao destinatário;
II - mediante carta registrada, com aviso de recebimento que comprove a entrega no endereço do destinatário;
III - por edital publicado no Diário Oficial da União, quando o seu destinatário não for localizado
 (...) 
Art. 3º As comunicações serão dirigidas ao responsável, ou ao interessado, ou ao dirigente de órgão ou entidade, ou ao representante legal ou ao procurador constituído nos autos, com poderes expressos no mandato para esse fim, por meio de:
I - correio eletrônico, fac-símile ou telegrama;
II - servidor designado;
III - carta registrada, com aviso de recebimento;
IV - edital publicado no Diário Oficial da União, quando o seu destinatário não for localizado, nas hipóteses em que seja necessário o exercício de defesa.
Art. 4º. Consideram-se entregues as comunicações:
I - efetivadas conforme disposto nos incisos I e II do artigo anterior, mediante confirmação da ciência do destinatário;
II - realizadas na forma prevista no inciso III do artigo anterior, com o retorno do aviso de recebimento, entregue comprovadamente no endereço do destinatário;
III - na data de publicação do edital no Diário Oficial da União, quando realizadas na forma prevista no inciso IV do artigo anterior.
§ 1º O endereço do destinatário deverá ser previamente confirmado mediante consulta aos sistemas disponíveis ao Tribunal ou a outros meios de informação, a qual deverá ser juntada ao respectivo processo.
 (...) 
Bem se vê, portanto, que a validade da citação via postal não depende de que o aviso de recebimento seja assinado pelo próprio destinatário da comunicação, o que dispensa, no caso em tela, a entrega do AR em "mãos próprias". A exigência da norma é no sentido de o Tribunal verificar se a correspondência foi entregue no endereço correto, residindo aqui a necessidade de certeza inequívoca. 
Não é outra a orientação da jurisprudência do TCU, conforme se verifica dos julgados a seguir transcritos:
São válidas as comunicações processuais entregues, mediante carta registrada, no endereço correto do responsável, não havendo necessidade de que o recebimento seja feito por ele próprio (Acórdão 3648/2013-TCU-Segunda Câmara, Relator Ministro JOSÉ JORGE) ;
É prescindível a entrega pessoal das comunicações pelo TCU, razão pela qual não há necessidade de que o aviso de recebimento seja assinado pelo próprio destinatário. Entregandose a correspondência no endereço correto do destinatário, presume-se o recebimento da citação. (Acórdão 1019/2008-TCU-Plenário, Relator Ministro BENJAMIN ZYMLER) ;
As comunicações do TCU, inclusive as citações, deverão ser realizadas mediante Aviso de Recebimento - AR, via Empresa Brasileira de Correios e Telégrafos, bastando para sua validade que se demonstre que a correspondência foi entregue no endereço correto. (Acórdão 1526/2007-TCU-Plenário, Relator Ministro AROLDO CEDRAZ) .
A validade do critério de comunicação processual do TCU foi referendada pelo Supremo Tribunal Federal, nos termos do julgamento do MS-AgR 25.816/DF, por meio do qual se afirmou a desnecessidade da ciência pessoal do interessado, entendendo-se suficiente a comprovação da entrega do "AR" no endereço do destinatário:
Ementa: agravo regimental. Mandado de segurança. Desnecessidade de intimação pessoal das decisões do tribunal de contas da união. art. 179 do regimento interno do TCU. Intimação do ato impugnado por carta registrada, iniciado o prazo do art. 18 da lei nº 1.533/51 da data constante do aviso de recebimento. Decadência reconhecida. Agravo improvido.
O envio de carta registrada com aviso de recebimento está expressamente enumerado entre os meios de comunicação de que dispõe o Tribunal de Contas da União para proceder às suas intimações.
O inciso II do art. 179 do Regimento Interno do TCU é claro ao exigir apenas a comprovação da entrega no endereço do destinatário, bastando o aviso de recebimento simples. 
Da revelia dos responsáveis Rosa Maria do Nascimento Amorim e Marcelo Jorge Goncalves de Santana
No caso vertente, a citação dos responsáveis se deu em endereços provenientes da base de CPFs da Receita Federal, em sistema custodiado pelo TCU. A entrega dos ofícios citatórios nesses endereços ficou comprovada.
Nos processos do TCU, a revelia não leva à presunção de que seriam verdadeiras todas as imputações levantadas contra os responsáveis, diferentemente do que ocorre no processo civil, em que a revelia do réu opera a presunção da verdade dos fatos narrados pelo autor (Acórdão 1009/2018-TCU-Plenário, Relator: BRUNO DANTAS; 2369/2013 - TCU - Plenário, Relator: BENJAMIN ZYMLER e 2449/2013 - TCU - Plenário, Relator: BENJAMIN ZYMLER) . Dessa forma, a avaliação da responsabilidade do agente não pode prescindir da prova existente no processo ou para ele carreada. 
Ao não apresentar sua defesa, os responsáveis deixaram de produzir prova da regular aplicação dos recursos sob sua responsabilidade, em afronta às normas que impõem a obrigação legal de, sempre que demandados pelos órgãos de controle, apresentar os documentos que demonstrem a correta utilização das verbas públicas, a exemplo do contido no art. 93 do Decreto-Lei 200/1967: "Quem quer que utilize dinheiros públicos terá de justificar seu bom e regular emprego na conformidade das leis, regulamentos e normas emanadas das autoridades administrativas competentes." 
Mesmo as alegações de defesa não sendo apresentadas, considerando o princípio da verdade real que rege esta Corte, procurou-se buscar, em manifestações dos responsáveis na fase interna desta Tomada de Contas Especial, se havia algum argumento que pudesse ser aproveitado a seu favor. Entretanto, tal iniciativa mostrou-se infrutífera, inexistindo quaisquer elementos capazes de afastar a irregularidade aqui tratada. 
Em se tratando de processo em que a parte interessada não se manifestou acerca das irregularidades imputadas, não há elementos para que se possa efetivamente aferir e reconhecer a ocorrência de boa-fé na conduta dos responsáveis, podendo este Tribunal, desde logo, proferir o julgamento de mérito pela irregularidade das contas, conforme os termos dos §§ 2º e 6º do art. 202 do Regimento Interno do TCU. (Acórdão 2064/2011-TCU-Primeira Câmara (relator: Ubiratan Aguiar) , 6.182/2011-TCU-1ª Câmara (relator: Weber de Oliveira) , 4.072/2010-TCU-1ª Câmara (Relator: Valmir Campelo) , 1.189/2009-TCU-1ª Câmara (Relator: Marcos Bemquerer) , 731/2008-TCU-Plenário (Relator: Aroldo Cedraz) .
Dessa forma, os responsáveis Rosa Maria do Nascimento Amorim e Marcelo Jorge Goncalves de Santana devem ser considerados revéis, nos termos do art. 12, §3º, da Lei 8.443/1992, devendo as contas serem julgadas irregulares, condenando-os solidariamente ao débito apurado.
Prescrição da Pretensão Punitiva
Vale ressaltar que a pretensão punitiva do TCU, conforme Acórdão 1441/2016-TCU-Plenário, Relator: Benjamin Zymler, que uniformizou a jurisprudência acerca dessa questão, subordina-se ao prazo geral de prescrição indicado no art. 205 do Código Civil, que é de dez anos, contado da data de ocorrência da irregularidade sancionada, nos termos do art. 189 do Código Civil, sendo este prazo interrompido pelo ato que ordenar a citação, a audiência ou a oitiva dos responsáveis.
No caso em exame, ocorreu a prescrição, uma vez que a irregularidade sancionada ocorreu em 31/5/2003, e o ato de ordenação da citação ocorreu em 27/8/2019.
CONCLUSÃO
Em face da análise promovida na seção "Exame Técnico", verifica-se que os responsáveis Rosa Maria do Nascimento Amorim e Marcelo Jorge Goncalves de Santana não lograram comprovar a boa e regular aplicação dos recursos, instados a se manifestar, optaram pelo silêncio, configurando a revelia, nos termos do § 3º do art. 12 da Lei 8.443/1992. Ademais, inexistem nos autos elementos que demonstrem a boa-fé dos responsáveis ou a ocorrência de outras excludentes de culpabilidade.
Verifica-se também que houve a prescrição da pretensão punitiva, conforme análise já realizada.
Tendo em vista que não constam dos autos elementos que permitam reconhecer a boa-fé dos responsáveis, sugere-se que as suas contas sejam julgadas irregulares, nos termos do art. 202, § 6º, do Regimento Interno do TCU, com a imputação do débito atualizado monetariamente e acrescido de juros de mora, nos termos do art. 202, §1º do Regimento Interno do TCU, descontado o valor eventualmente recolhido.
Por fim, como não houve elementos que pudessem modificar o entendimento acerca das irregularidades em apuração, mantém-se a matriz de responsabilização presente na peça 55.
PROPOSTA DE ENCAMINHAMENTO
Diante do exposto, submetem-se os autos à consideração superior, propondo ao Tribunal:
considerar revéis os responsáveis Rosa Maria do Nascimento Amorim (CPF XXX.232.294-XX) e Marcelo Jorge Goncalves de Santana (CPF: XXX.430.774-XX) , para todos os efeitos, dando-se prosseguimento ao processo, com fulcro no art. 12, § 3º, da Lei 8.443/1992; 
excluir da relação processual a Cooperativa de Consultoria e Serviços Técnicos Especializados (CNPJ 02.779.010/0001-00) ;
julgar irregulares, nos termos dos arts. 1º, inciso I, 16, inciso III, alíneas b e c, da Lei 8.443/1992, c/c os arts. 19 e 23, inciso III, da mesma Lei, as contas dos responsáveis Rosa Maria do Nascimento Amorim (CPF: XXX.232.294-XX) e Marcelo Jorge Goncalves de Santana (CPF: XXX.430.774-XX) , condenando-os solidariamente ao pagamento da importância a seguir especificada, atualizada monetariamente e acrescida dos juros de mora, calculada a partir da data discriminada até a data da efetiva quitação do débito, fixando-lhes o prazo de quinze dias, para que comprovem, perante o Tribunal, o recolhimento da referida quantia aos cofres do Fundo Nacional de Desenvolvimento Científico e Tecnológico, nos termos do art. 23, inciso III, alínea "a", da citada lei, c/c o art. 214, inciso III, alínea "a", do Regimento Interno do TCU.  
		Débito relacionado ao responsável Marcelo Jorge Goncalves de Santana (CPF XXX.430.774-XX) em solidariedade com Rosa Maria do Nascimento Amorim (CPF: XXX.232.294-XX) :
	Data de ocorrência
	Valor histórico (R$) 

	3/5/2001
	120.050,00

			Valor atualizado do débito (com juros) em 29/6/2020: R$ 872.279,45
autorizar, desde logo, a cobrança judicial da dívida, caso não atendidas as notificações, na forma do disposto no art. 28, inciso II, da Lei 8.443/1992;
autorizar também, desde logo, se requerido, com fundamento no art. 28, inciso I, da Lei 8.443, de 1992, c/c o art. 217, §§ 1º e 2º do Regimento Interno do TCU, o parcelamento da dívida em até 36 parcelas, incidindo, sobre cada parcela, corrigida monetariamente, os correspondentes acréscimos legais, fixando-lhes o prazo de quinze dias, a contar do recebimento da notificação, para comprovarem, perante o Tribunal, o recolhimento da primeira parcela, e de trinta dias, a contar da parcela anterior, para comprovar os recolhimentos das demais parcelas, devendo incidir, sobre cada valor mensal, atualizado monetariamente, os juros de mora devidos, no caso do débito, na forma prevista na legislação em vigor, alertando os responsáveis de que a falta de comprovação do recolhimento de qualquer parcela importará o vencimento antecipado do saldo devedor, nos termos do § 2º do art. 217 do Regimento Interno deste Tribunal; 
enviar cópia do Acórdão a ser prolatado, bem como do Relatório e do Voto que o fundamentarem à Procuradoria da República no Estado de PE, nos termos do à § 3º do art. 16 da Lei 8.443/1992, c/c o § 7º do art. 209 do Regimento Interno do TCU, para adoção das medidas cabíveis; e
g) enviar cópia do Acórdão que vier a ser proferido à Financiadora de Estudos e Projetos e aos responsáveis, para ciência, informando que a presente deliberação, acompanhada do Relatório e do Voto que a fundamenta, está disponível para a consulta no endereço www.tcu.gov.br/acordaos, além de esclarecer que, caso requerido, o TCU poderá fornecer sem custos as correspondentes cópias, de forma impressa.".
	É o relatório.

Jose Carlos do Nascimento (OAB/PE 405-B) representando Marcelo Jorge Gonçalves de Santana.

Subprocurador-Geral Lucas Rocha Furtado.

TOMADA DE CONTAS ESPECIAL. CONVÊNIO. APRESENTAÇÃO INCOMPLETA DA PRESTAÇÃO DE CONTAS FINAL. CITAÇÃO. REVELIA. DANO. CONTAS IRREGULARES. PRESCRIÇÃO DA PRETENSÃO PUNITIVA.

TOMADA DE CONTAS ESPECIAL (TCE)

Secretaria de Controle Externo de Tomada de Contas Especial (SecexTCE).

Cuidam os autos de tomada de contas especial instaurada pela Financiadora de Estudos e Projetos (Finep) , em desfavor de Rosa Maria do Nascimento Amorim e Marcelo Jorge Gonçalves de Santana, em razão de omissão no dever de prestar contas dos recursos recebidos por meio do Convênio 22.01.0035.00, registro Siafi 414197 (peça 5) , firmado com a Cooperativa de Consultoria e Serviços Técnicos Especializados, e que tinha por objeto o instrumento descrito como "Custos Ambientais da Desertificação no Semi-árido Brasileiro".
Referido convênio foi firmado no valor de R$ 220.850,00, sendo R$ 120.050,00 à conta do concedente e R$ 100.800,00 referentes à contrapartida do convenente, com vigência de 30/3/2001 (peça 6, p. 4) a 30/3/2003 (peça 7) . Os valores federais foram integralmente repassados consoante ordem bancária à peça 29.
Consoante apontado inicialmente pela Controladoria-Geral da União (CGU - peça 49) , a despeito de constar, como motivo para instauração da presente TCE, a omissão no dever de prestar contas (peça 48, p. 2) , observa-se que houve a apresentação das contas (peças 14-16) , porém consideradas incompletas, porquanto ausentes elementos essenciais, a exemplo dos extratos bancários (peça 56, p. 3) .
Assim, após exame dos elementos apresentados, o ente repassador concluiu pela não comprovação da boa e regular aplicação dos recursos recebidos, ante a apresentação de prestação de contas financeira final incompleta. 
Já no âmbito desta Corte, após exame preliminar dos elementos que compõem os autos (peças 56-58) , a Secex-TCE promoveu a citação  da Sra. Rosa Maria do Nascimento Amorim, Diretora Presidente da Cooperativa de Consultoria e Serviços Técnicos Especializados, no período de 30/3/2001 a 30/3/2003, bem como do Sr. Marcelo Jorge Gonçalves de Santana, Ordenador de despesas, no período de 30/3/2001 a 30/3/2003 (peça 3) .
A unidade técnica absteve-se de realizar a citação da Cooperativa, em virtude da constatação de que a entidade encontra-se na situação cadastral "Baixada", desde 2015 (peça 54) , inviabilizando-se, em tese, o pleito reparatório.
Tal proposta foi acatada por meio do Despacho de peça 59.
Em sua derradeira instrução (peças 70-72) , a unidade instrutiva propõe - com a chancela do Parquet especializado (peça 73) - julgar irregulares as contas da Sra. Rosa Maria do Nascimento Amorim e do Sr. Marcelo Jorge Gonçalves de Santana, condenando-os ao pagamento do débito apurado (R$ 120.050,00, em valores históricos) , bem como excluir da relação processual a Cooperativa de Consultoria e Serviços Técnicos Especializados.
Endosso o referido encaminhamento, incorporando a respectiva análise às minhas razões de decidir. 
Observo que, embora regularmente citados (peças 60-65 e 69) e transcorrido o prazo regimental, ambos os responsáveis permaneceram silentes, devendo ser considerados revéis, nos termos do art. 12, §3º, da Lei 8.443/1992. O Sr. Marcelo Jorge Gonçalves de Santana chegou a constituir advogado nos presentes autos (peça 66) e a requerer prorrogação do prazo para apresentação das alegações de defesa (peça 67) , devidamente examinada pela Secretaria desta Corte (peça 68) , inobstante não tenha apresentado alegações de defesa.   
Com efeito, à luz das conclusões do Parecer Financeiro do ente repassador (peça 24) e ante o não afastamento da presunção de prejuízo ao erário que paira sobre a aplicação dos recursos em tela, acolho a proposta uníssona nos autos de julgar irregulares as presentes contas, condenando os dois responsáveis ao ressarcimento da integralidade dos valores repassados.
Vale ressaltar, ainda, a ocorrência da prescrição da pretensão punitiva, conforme Acórdão 1441/2016-TCU-Plenário, eis que, no caso em tela, a avença teve sua vigência expirada em 31/3/2003 e o ato de ordenação da citação ocorreu em 4/2/2020 (peça 59) . Por oportuno, cumpre salientar que o feito ingressou nesta Corte somente em meados de 2019 (vide histórico no sistema eTCU) , dada a intempestividade na instauração da TCE reconhecida pelo próprio tomador (peça 48, p. 3) .  
Por fim, destaco que deixo de carrear para a minuta de acórdão tão-somente a proposição instrutória de autorizar-se o parcelamento das dívidas imputadas, tendo em vista entender tratar-se de providência que somente deve ser adotada em face de solicitação do interessado.
Ante o exposto, manifesto-me por que o Tribunal aprove o acórdão que ora submeto à deliberação deste Colegiado.
TCU, Sala das Sessões Ministro Luciano Brandão Alves de Souza, em 24 de novembro de 2020.
AUGUSTO SHERMAN CAVALCANTI 
Relator